臺灣高雄地方法院民事判決              100年度訴字第686號
原      告  日榮資產管理股份有限公司
法定代理人  林河州
訴訟代理人  沈炳旭
            黃儀采
被      告  吳國鎮
            陳林美容
上列當事人間分配表異議之訴等事件，經本院於民國100 年8 月
10日言詞辯論終結，判決如下：
    主      文
原告之訴駁回。
訴訟費用由原告負擔。
    事實及理由
一、原告主張：訴外人吳許水綿於民國80年8 月9 日邀同被告吳
    國鎮為連帶保證人，向保證責任高雄縣鳳山信用合作社（下
    稱鳳山信用合作社）借款新臺幣（下同）300 萬元，吳國鎮
    並提供坐落高雄市○○區○○段草店尾小段209-9 地號土地
    （下稱系爭土地）為擔保，為鳳山信用合作社設定最高限額
    360 萬元之抵押權，惟其等嗣未依約清償，經鳳山信用合作
    社取得執行名義聲請強制執行無效果後讓與他人，嗣經依次
    讓與後由伊取得上開債權及抵押權，伊並即於98年9 月間向
    本院聲請拍賣系爭土地，經本院以98年度司執字第96195 號
    強制執行事件受理在案（下稱系爭執行事件），且由伊以6,
    432,000 元承受系爭土地，並於99年11月2 日做成分配表（
    下稱系爭分配表），惟該分配表中乃將被告陳林美容以第二
    順位抵押權人之地位受分配金額1,592,894 元，然被告陳林
    美容固提出借據證明其有於85年4 月3 日借款200 萬元予被
    告吳國鎮之母即吳許水綿（下稱系爭借款），並經以系爭土
    地設定抵押權（下稱系爭抵押權），然以被告陳林美容業自
    認其所提出之借據係屬偽造，且被告前後陳述不一，足見被
    告間之系爭借款係基於通謀虛偽意思表示刻意製造，況系爭
    借款應係存在吳許水綿與被告陳林美容間，而系爭抵押權登
    記之債務人係為被告吳國鎮，是系爭借款應非系爭抵押權所
    擔保者，且縱被告間存有系爭借款，亦因被告間嗣所簽立之
    借據業已變更利息之利率，而屬債之更改，系爭債權即舊債
    已因債之更改而消滅，其等間並無任何債權債務關係存在，
    則系爭抵押權所擔保之債權既不存在，該抵押權自非有效存
    在，被告陳林美容自不得以此優先分配拍定價金，是伊應請
    求剔除系爭分配表中對被告陳林美容之分配，為此爰依強制
    執行法第41條第1 項之規定提起本訴等語。並聲明：系爭分
    配表中就次序6 對被告陳林美容第二順位抵押權之分配金額
    應予剔除。
二、被告則均以：被告吳國鎮之母吳許水綿於85年1 月間因需錢
    孔急而向被告陳林美容借款，被告陳林美容乃於85年2 月1
    日提領50萬元之現金交付與吳許水綿，並約定1 個月後還款
    ，然嗣其並未還款，並要求再借款150 萬元，被告陳林美容
    乃於經被告吳國鎮允諾於其母無力還款時以系爭土地抵償，
    並提供系爭土地設定第二順位抵押權作為擔保後，再於在同
    年4 月8 日交付面額150 萬元之支票借款予吳許水綿，惟吳
    許水綿嗣於87年8 月間因車禍身故，迄今尚未返還系爭借款
    ，故系爭抵押權及所擔保之債權均非虛偽等語資為抗辯。並
    聲明：原告之訴駁回。
三、兩造不爭執事項：
  (一)原告持本院97年度執字第50353 號債權憑證聲請對被告吳鎮
    國所有之系爭土地強制執行，並經本院以98年度司執字第41
    922 號強制執行事件受理，嗣系爭土地業於99年8 月11日由
    原告聲明以6,432,000 元承受，並於99年10月18日作成分配
    表，被告陳林美容以第2 順位抵押權人受分配金額1,576,89
    4 元，原告就此聲明異議，嗣本院民事執行處於99年11月2
    日更正系爭分配表，惟僅就高雄縣政府地方稅務局之地價稅
    部分予以增加更正，並未將被告陳林美容所受分配金額予以
    剔除，並改訂於99年12月24日分配，原告乃於同年月3 日向
    本院提起本訴。
  (二)被告吳國鎮將系爭土地設定登記抵押權予被告陳林美容，以
    擔保其對被告陳林美容之200 萬元債權，並經高雄縣鳳山地
    政事務所於85年4 月5 日收件抵一字第2356號收件，且於同
    年月8 日完成登記。
四、得心證之理由
    本件原告固主張被告間未存有債權，而系爭抵押權所擔保之
    債權既不存在，該抵押權設定應屬無效，是被告陳林美容於
    系爭執行事件不應受分配，系爭分配表中就次序6 對被告陳
    林美容第二順位抵押權之分配金額應予剔除云云，惟被告則
    以前揭情詞置辯，則本件之爭點應在於：(一)系爭借款是否存
    在？(二)系爭抵押權設定是否有效？被告陳林美容得否於系爭
    執行事件中，就系爭土地拍賣所得價金受分配？茲分述本院
    得心證之理由如下：
  (一)原告固主張被告陳林美容並未借款予吳許水綿，系爭借款應
    為被告吳國鎮為避免強制執行而刻意製造假債權，為被告間
    通謀虛偽意思表示云云，惟查，被告陳林美容於85年2 月1
    日確由其大寮鄉農會帳戶提領50萬元現金，並在85年4 月8
    日由同帳戶支出領取大寮鄉農會所簽發之面額150 萬元合庫
    支票，而吳許水綿之合作金庫商業銀行帳戶於85年4 月8 日
    則轉存入150 萬元，係由大寮鄉農會開出之合庫支票，而系
    爭抵押權係於85年4 月5 日申請設立登記，並於同年月8 日
    完成登記，此有高雄市大寮區農會100 年4 月26日大區農信
    字第1000406 號函及函附活期存款交易明細表、合作金庫商
    業銀行鳳山分行100 年5 月13日合金鳳存字第1000002237號
    函及函附交易明細、支票影本、存款憑條、高雄縣鳳山地政
    事務所99年12月14日鳳地所資字第0990013576號函及函附土
    地登記申請書影本等件在卷可證（見本院卷第62至66頁、第
    75 至79 頁、第22至31頁），則依此資金流向及抵押權設定
    登記之記錄，與被告抗辯其於85年2 月1 日拿50萬元之現金
    借予吳許水綿，當時吳許水綿是承諾將於1 個月後還款，但
    是1 個月之後吳許水綿未能還款，並以系爭土地設定抵押，
    要求其再借款150 萬元，該150 萬元係以支票交付等情應屬
    相符，再參諸原告自陳被告係於87年8 月9 日起未依約清償
    其上開取得債權之本息之情，而被告間係於85年間具上開資
    金流通記錄，並為抵押權設立登記，則衡以被告吳國鎮及吳
    許水綿於設定系爭抵押權當時既應仍有還款能力，並於系爭
    抵押權設立登記後仍持續還款2 年餘，被告吳國鎮應無庸於
    該時偽造虛偽之資金流向，並設定登記虛偽之抵押權，以逃
    避債務催討，是被告抗辯吳許水綿向被告陳林美容借款200
    萬元等情應堪認屬實。至原告雖主張被告先抗辯被告陳林美
    容係於85年2 月26日交付吳許水綿100 萬元之支票，於同年
    3 月4 日再交予吳許水綿50萬元之支票，並於吳許水綿借款
    1 個月後無力清償，始設定系爭抵押權，嗣方改稱係吳許水
    綿就原借貸之50萬元無法清償，乃以設定系爭抵押權再商借
    15 0萬元，被告陳林美容並於85年4 月8 日交付150 萬元之
    支票，其等所述前後不一，且被告所提出之借據與系爭抵押
    權設定契約書所載利息利率不同，該借據上載約定利率又顯
    低於85年之銀行利率而不合常情，被告抗辯顯非屬實云云，
    惟系爭債權乃係發生於85年間之事，迄原告提起本件訴訟業
    歷時14年餘，衡情被告就當時交款次數、方式及設立系爭抵
    押權時點之記憶略有模糊之處，尚與常情無違，是應難以此
    而認被告抗辯並非實情，又系爭抵押權設定契約書上固載為
    無約定利息，而與被告所提借據記載不符，然衡以先時為抵
    押權設定時，常因各種人為因素而致利率登記與約定不符，
    並參諸系爭抵押權登記之擔保債權額為200 萬元，與上開資
    金往來記錄相符，應難以登記之利息與被告所提借據不符即
    認系爭借款關係不存在，另約定利率高低除與當時經濟情況
    相關，亦需視債務人所提供之擔保品價值高低及雙方磋商等
    情況而定，是亦難以被告間約定之利息未高於銀行利率而認
    系爭借款關係並未存在，故而原告上開主張均非可採。
  (二)原告復主張被告陳林美容係借款予吳許水綿，系爭借款債權
    應非存在於被告陳林美容與吳國鎮之間，且被告自認所提借
    據係在吳許水綿死亡後簽立，該借據顯屬虛偽，況縱使被告
    間之系爭借款債權存在，系爭借款原未約定利息，上開借據
    竟有利息約定，足見被告間已成立新債，被告陳林美容與吳
    許水綿間之舊債因此消滅云云，惟被告所提之借據雖係於吳
    許水綿死亡後方由被告吳國鎮簽立予被告陳林美容，然如前
    所述，被告陳林美容確有借款200 萬元予吳許水綿，則衡情
    被告陳林美容於吳許水綿死亡後，就其債權認有保全之必要
    ，而要求被告吳國鎮書立借據確認其間借款關係存在，應與
    常情無違，並以被告吳國鎮確於其母即吳許水綿借款時，設
    定系爭抵押權予被告陳林美容，並將自己登記為債務人，此
    有高雄縣鳳山地政事務所99年12月14日鳳地所資字第099001
    3576號函及函附土地登記申請書影本在卷可參（見本院卷第
    22至31頁），被告陳林美容抗辯被告吳國鎮同意與吳許水綿
    共同為系爭借款之債務人等語應屬實情，則其既已同意於其
    母未能清償系爭債務時為清償，且業已設定系爭抵押權予被
    告陳林美容，其於其母業已死亡而無法清償系爭債務之時，
    經被告陳林美容要求而立下借據確立其間債權債務關係，應
    合於常情，此自難以該借據係被告事後簽立即遽認系爭借款
    關係並未存在，又被告吳國鎮既與被告陳林美容為前開約定
    ，同意為系爭借款之共同借款人，系爭借款自存在於被告二
    人與吳許水綿之間，原告主張係吳許水綿向被告陳林美容借
    款，系爭借款關係並非存在於被告之間云云應非可採。另被
    告陳林美容係抗辯其於系爭抵押權設立登記時，因擔心登記
    利息後需負擔稅額，乃要求吳許水綿負擔該筆稅額，然吳許
    水綿又無力負擔，方登記利息為無等語，並非其等自始未約
    定利息，是原告主張依被告抗辯內容其等原無約定利息云云
    顯屬誤會，況縱被告嗣另約定需為給付利息，亦僅係該利息
    債權非在系爭抵押權擔保範圍內，尚不致系爭借款債權因而
    消滅，是原告上開主張均非可採，被告間確實存有系爭借款
    關係，而其等設定系爭抵押權擔保該借款債權，應無違背抵
    押權之從屬性，亦非屬通謀虛偽意思表示。
五、綜上所述，系爭借款雖為吳許水綿向被告陳林美容借貸，惟
    被告吳國鎮嗣已同意為系爭借款之共同借款人，被告間自存
    有系爭借款關係，又系爭抵押權所擔保之債權即系爭借款既
    然存在，該抵押權設定登記即無違背抵押權之從屬性而屬有
    效，亦非通謀虛偽設定，則被告陳林美容既為被告吳國鎮之
    系爭借款的債權人，且為系爭土地之第二順位抵押權人，自
    得於系爭分配表中以此受分配金額1,576,894 元，從而原告
    依強制執行法第41條之規定請求將系爭分配表中就次序6 對
    被告陳林美容第二順位抵押權之分配金額予以剔除，為無理
    由，應予駁回。
六、本件事證已臻明確，兩造其餘之攻擊防禦方法核與判決結果
    不生影響，毋庸一一論列，併此敘明。
七、據上論結，本件原告之訴為無理由。依民事訴訟法第78條，
    判決如主文。
中    華    民    國   100    年    8     月    24    日
                  民事第四庭  審判長法  官  黃宏欽
                                    法  官  謝宗翰
                                    法  官  楊淑儀
以上正本係照原本作成。
如對本判決上訴，須於判決送達後20日內向本院提出上訴狀。如
委任律師提起上訴者，應一併繳納上訴審裁判費。
中    華    民    國   100    年    8     月    24    日
                                    書記官  林秀泙